【裁判字號】    91,保險簡上,20
【裁判日期】    920807
【裁判案由】    給付保險金
【裁判全文】
臺灣台北地方法院民事判決                      九十一年度保險簡上字第二０號
    上  訴  人  美商美國安泰人壽保險股份有限公司台灣分公司
    法定代理人  甲○○
    訴訟代理人  丙○○
                劉素伶
    被  上訴人  丁○○
    法定代理人  乙○○
    訴訟代理人  陳垚祥律師
右當事人間請求給付保險金事件，上訴人對於中華民國九十一年四月九日本院臺北簡
易庭九十年度北保險簡字第四六號第一審判決提起上訴，本院判決如左：
    主   文
原判決廢棄。
被上訴人在第一審之訴及假執行之聲請均駁回。
第一、二審訴訟費用由被上訴人負擔。
    事    實
甲、上訴人方面：
一、聲明：
(一)原判決廢棄。
(二)被上訴人在第一審之訴及假執行之聲請均駁回。
二、陳述：除與原審判決書所載相同茲予引用之外，另補稱：
(一)原審判決命上訴人給付被上訴人新台幣（下同）五十萬元之保險金，所持理由無
    非依據財團法人新光吳火獅紀念醫院（以下簡稱新光醫院）民國（下同）九十年
    九月三日（九十）新醫醫字第六五九號函覆原審之病歷摘要記錄記載：「個案在
    出生時，於腦部超音波檢查所發現到的脈絡叢小囊腫和其於八十九年一月二日所
    發生的大腦缺血性梗塞並沒有因果關係」等語。惟被上訴人所罹患病症不符合安
    泰重大疾病終身保險附約（以下簡稱系爭保險契約）第九條約定之七項「重大疾
    病」之一，原審判決漏未審酌上開重要事項，僅依被上訴人未據實告知事項與投
    保後發生之疾病欠缺因果關係，即為不利上訴人之判決，顯有重大瑕疵。
(二)被上訴人於投保前之八十六年七月二日起至八十六年七月二十七日止期間內，因
    罹患「早產兒併高膽紅質血症、低血鈣症、呼吸窘迫症候群及腦囊腫」等病症而
    就診於新光醫院共二十六天，住院期間並就上述病症之高膽紅質血症接受「照光
    治療」，然要保人乙○○於投保系爭保險契約時，卻於人壽保險要保書（以下簡
    稱系爭要保書）內第十二點「被保險人健康告知」第四項「過去五年內是否有生
    病住院檢查、治療七日以上」之書面詢問事項答稱「否」，並未據實告知前述住
    院治療之事實，違反保險法第六十四條第一項規定要保人對於被保險人書面詢問
    事項據實說明之義務，其對病情之故意隱瞞已足以減少、變更上訴人對於危險之
    評估，違反保險法第六十四條第一項規定及系爭保險契約第七條第一項約定之據
    實說明義務。
(三)按「本附約所稱之『重大疾病』，係指本附約持續有效三個月以後開始發生並經
    診斷符合下列定義之疾病。」、「被保險人在本附約有效期間內罹患重大疾病，
    得請求給付保險金。」，系爭保險契約第九條第一項、第十條第三款設有明文。
    而系爭保險契約第九條第一項第三款約定「腦中風」一款，係指「因腦血管的突
    發病變導致腦血管出血、栓塞、梗塞致永久性神經機能障礙者。其中永久性神經
    機能障礙係指事故發生六個月後，經腦神經專科醫師認定仍遺留下列殘障之一者
    ：１、植物人狀態。２、一肢以上機能完全喪失。３、兩肢以上運動或感覺障礙
    而無法自理日常生活。所謂無法自理日常生活，係指食物攝取、大小便始末、穿
    脫衣服、起居、步行、入浴等，皆不能自己為之，經常需要他人加以扶助之狀態
    。４、喪失言語或咀嚼機能。言語機能的喪失係指因腦部言語中樞神經的損傷而
    患失語症；咀嚼機能的喪失係指由於牙齒以外之原因所引起的機能障礙，以致不
    能做咀嚼運動，除流質食物以外不能攝取之狀態。」。而依被上訴人提出之原證
    二及原證三之診斷證明書影本僅記載：「大腦缺血性梗塞、急性左側偏癱、右側
    中腦動脈阻塞」等語，並未記載其符合前揭約定之何種永久性神經機能障礙，且
    依原審函調之前揭新光醫院病歷資料內容，被上訴人所為神經內外科之檢查報告
    係「Normal」，其四肢均屬正常，亦無任何機能障礙。由此可知，被上訴人並未
    罹患系爭保險契約「重大疾病」，故上訴人不負給付保險金之義務。
(四)依據九十二年二月二十日（九十二）新醫醫字第一六五號函附之病歷摘要紀錄記
    載：「．．．二、病患在九十一年七月十一日回門診時檢查，發現其左半身仍然
    無力（包括左上肢及左下肢），其肌力經檢查為『４』（正常為『５』）．．．
    這種無力應該是永久性。．．．四、．．．這些數字代表檢查當時之肌力狀態，
    和是否是永久性神經機能障礙無關。．．．」等語，可知被上訴人無永久性神經
    機能障礙，不符合系爭保險契約第九條第一項第三款之要件。
(五)按「永久性神經機能障礙須經腦神經專科醫師於事故發生六個月後認定之」，系
    爭保險契約第九條第一項第三款設有明文。而被上證三診斷證明書影本記載之「
    科別」為「小兒科」，係由小兒科醫師林明益所開立，並非前揭約定之「腦神經
    專科醫師」。此外，新光醫院九十二年二月二十日（九十二）新醫醫字第一六五
    號及九十二年四月七日（九十二）新醫醫字第三三二號函附之病歷摘要紀錄均記
    載：「．．．三、上述神經機能檢查，係由小兒神經專科醫師林明益認定．．．
    」等語。而依專科醫師分科及甄審辦法第二章第三條規定無「小兒神經科」，經
    上訴人電詢衛生署醫政科後得知目前並無「小兒神經科」專科。關於新光醫院九
    十二年四月十一日（九十二）新醫人字第三四八號函附林明益之小兒神經學專科
    醫師證書及小兒科專科醫師證書影本各一紙，其中小兒神經學專科醫師證書係由
    「中華民國小兒神經學學會」此一民間學會發給，不符合醫師法第七條之一及專
    科醫師分科及甄審辦法第二章第三條等規定，林明益不具備腦神經專科醫師資格
    。故被上訴人未提出腦神經專科醫師所開具之證明文件，自不符合前揭約定之要
    件。
(六)按「受益人申領重大疾病保險金時，應檢具下列文件：一、保險單、保險金申請
    書。二、診斷證明書，接受外科手術者，應詳載手術名稱、部位及方式。三、相
    關檢驗或病理切片報告。」、「要保人或受益人應於知悉本公司應負保險責任之
    事故後十日內通知本公司，並於通知後儘速檢具所需文件向本公司申請給付保險
    金。」，系爭保險契約第十一條第一項及第十六條分別定有明文。本案中被上訴
    人並未提出符合前揭約定之診斷證明書、相關檢驗或切片報告等文件，故上訴人
    無依據系爭保險契約第十一條第二項約定給付保險金及利息之義務。
三、證據：除援用第一審所提證據外，並提出專科醫師分科及甄審辦法、醫師法、台
    灣高等法院九十年度保險上字第二十六號判決書、判決確定證明書影本各一份為
    證，及聲請向新光醫院函查被上訴人右中腦動脈栓塞，是否經腦神經專科醫師診
    斷認定、被上訴人之右中腦動脈栓塞是否屬腦血管的突發病變並導致腦血管出血
    、栓塞、梗塞、被保險人於事故發生六個月後是否仍遺留系爭保險契約約定之障
    礙等事宜。
乙、被上訴人方面：
一、聲明：上訴駁回。
二、陳述：除與原審判決書所載相同茲予引用外，另補稱：
(一)參照被上證三診斷證明書影本記載：「被上訴人罹患右中腦動脈栓塞呈現左側肢
    體癱瘓」等語，符合系爭保險契約第九條第一項第三款約定之「因腦血管之突發
    病變導致腦血管栓塞致永久性神經機能障礙」之情形；另依據新光醫院九十二年
    四月七日（九十二）新醫醫字第三三二號函附之病歷摘要紀錄記載：「一、被上
    訴人於八十九年一月二日因右側中大腦動脈栓塞引起腦部缺血。二、病患於九十
    一年七月十一日門診檢查發現，其左半身無力（包括左上肢及左下肢），其肌力
    經檢查為『４』（正常為『５』），．．．這種無力是永久性。．．．四、『４
    』代表可以舉手或抬腿，但力量不如正常人，舉的不高、抬的不好，但可稍抗外
    來推力。」等語，且被上訴人迄今左手無法持碗筷、香皂、洗髮精、毛巾等物品
    ，須仰賴父母餵食、穿脫衣服、大小便及洗澡；其左腳掌外翻，步行偏向左邊搖
    擺、快步時即跌倒，行走短距離後即要人抱著走，爬樓梯因重心不穩，須扶著牆
    壁或他人行走，已符合系爭保險契約第九條第一項第三款第三目約定之「兩肢以
    上運動或感覺障礙而無法自理日常生活，食物攝取、大小便始末、穿脫衣服、起
    經機能檢查係由小兒神經專科醫師林明益認定，依據新光醫院九十二年四月十一
    日（九十二）新醫人字第三四八號函附之林明益小兒神經學專科醫師證書及小兒
    科專科醫師證書影本各一紙，可知其兼具有小兒科醫師執照和腦神經專科醫師執
    照。其於事故發生後六個月後之九十一年七月十一日檢查被上訴人之神經機能後
    發現其左半身（包括左上肢及左下肢）兩肢肌力永久性無力，無法自理日常生活
    ，符合系爭保險契約約定第九條第一項第三款第三目約定之要件。
(二)關於系爭保險契約約定第九條第一項第三款第三目約定「無法自理日常生活」之
    定義過於嚴苛，該定型化契約條款之內容免除預定契約條款當事人（即上訴人）
    之責任，有顯失公平之情形，依據消費者保護法第十二條第一項、第二項第一款
    、第三款及民法第二百四十七條之一等規定，該約款應屬無效。解釋上只須被保
    險人於生活上大部分經常需要他人扶助之狀態，即認為已符合「無法自理日常生
    活」之要件。
(三)關於上訴人所稱被上訴人所為神經內外科之檢查報告係「Normal」，而其四肢均
    屬正常云云有誤，實則「Normal」係指「Both side ABEP  showed  noabnormal
    finding」，即兩側聽性腦幹誘發電位檢查沒有異常，非指「四肢正常」，且該
    病歷四肢檢查部分，被上訴人身體右側二肢之指數為「５」，左側二肢之指數為
    「３」，「５」代表「正常」，「３」代表「異常」，由此可知被上訴人左側肢
    體癱瘓，無法自理日常生活，符合系爭保險契約第九條第一項第三款第三目約定
    之「兩肢以上運動或感覺障礙而無法自理日常生活」之要件。。
三、證據：除援用第一審所提證據外，並提出新光醫院九十一年七月十一日診斷證明
    書影本一紙為證，並聲請向新光醫院函查被上訴人九十一年七月十一日門診檢查
    之病歷表、八十九年一月二日罹患右中腦動脈栓塞後，迄今是否仍呈現左側肢體
    癱瘓達無法自理日常生活之程度、林明益醫師是否具有腦神經專科醫師資格、被
    上訴人八十九年一月二日之病歷紀錄中四肢檢查部分，其身體右側二肢之指數為
    「５」、左側二肢之指數為「３」，其代表何意，並聲請傳喚證人林明益。
丙、本院依職權向新光醫院函查上訴人九十一年七月十一日之門診檢查，經診斷其肌
    力為「４」，是否符合一、兩肢以上運動或感覺障礙。二、無法自理日常生活（
    指食物攝取、大小便始末、穿脫衣服、起居、步行、入浴等，皆不能自己為之之
    狀態）等情形。
    理    由
甲、程序方面：
    按能獨立以法律行為負義務者，有訴訟能力；又關於訴訟之法定代理及為訴訟所
    必要之允許，依民法及其他法令之規定；無行為能力人由法定代理人代為意思表
    示，並代受意思表示；民事訴訟法第四十五條、第四十七條及民法第七十六條分
    別定有明文。經查，被上訴人係於八十六年七月二日出生，有兩造不爭執其真正
    之要保書影本一件附卷可稽，是其為未滿七歲而無訴訟能力之未成年人一節甚明
    ，而被上訴人之父蔡文程同意由被上訴人之母乙○○為被上訴人之法定代理人提
    起本件訴訟，此亦有本院九十二年七月十七日言詞辯論筆錄一件在卷足憑，是關
    於被上訴人訴訟之法定代理權，於本件訴訟並無欠缺，合先敘明。
乙、得心證之理由：
一、本件被上訴人起訴主張：被上訴人之法定代理人乙○○於八十七年五月十四日以
    其本人為要保人，並以被上訴人為被保險人，向上訴人投保二十年期安泰分紅終
    身壽險主契約一百萬元，並附加安泰重大疾病終身保險附約五十萬元、意外傷害
    保險一百萬元及癌症險；嗣被上訴人於八十九年一月二日因大腦缺血性梗塞，住
    入新光醫院治療六日，嗣又因同一病症於八十九年一月十七日再住入馬偕紀念醫
    院（以下簡稱馬偕醫院）治療，於八十九年一月二十八日始出院，被上訴人之病
    症符合系爭保險契約第九條第一項第三款第三目之規定而屬於「重大疾病」；惟
    被上訴人依系爭保險契約第十條第三款向上訴人請求給付保險金五十萬元時，上
    訴人竟以被上訴人違反據實說明義務，足以變更、減少上訴人對危險之估計為由
    ，解除系爭保險契約，並拒絕給付保險金，然要保人乙○○實無就上訴人書面詢
    問事項為不實說明，上訴人自不得解除保險契約，且被上訴人於八十九年一月二
    日罹患大腦缺血性梗塞後，目前左側肢體癱瘓，無法自理日常生活，該病症屬於
    系爭保險契約第九條第一項第三款約定之重大疾病，故被上訴人爰依系爭保險契
    約第九條第一項第三款、第十條第三款及第十一條等約定，請求上訴人給付保險
    金五十萬元及自八十九年一月三日起算之遲延利息等語。
二、上訴人則以：被上訴人於投保前即因罹患「早產兒併高膽紅質血症、低血鈣症、
    呼吸窘迫症候群及腦囊腫」等病症而住院治療，然要保人乙○○於投保時故意隱
    匿未據實告知此一事由，違反保險法第六十四條第一項規定及系爭保險契約第七
    條第一項約定之據實說明義務，已足以減少、變更上訴人對於危險之評估，且其
    違反據實說明義務與被上訴人其後罹患大腦缺血性梗塞具備因果關係，故上訴人
    已向要保人乙○○發函表示解除系爭保險契約；且被上訴人所提出之診斷證明書
    係由小兒科醫師林明益所開立，該醫師不具備腦神經專科醫師資格，又被上訴人
    所罹患之大腦缺血性梗塞，亦非屬於系爭保險契約第九條第一項第三款約定之重
    大疾病，故上訴人依約自不負給付保險金及利息之義務等語，資為抗辯。
三、經查，被上訴人係於八十六年七月二日於新光醫院出生之早產兒，於出生時有高
    膽紅質血症、低血鈣症、呼吸窘迫症候群，並經腦部超音波檢查而發現有脈絡叢
    小囊腫，嗣住院至八十六年七月二十七日始行出院；被上訴人之法定代理人乙○
    ○嗣於八十七年五月十四日以其本人為要保人，並以被上訴人為被保險人，向上
    訴人投保二十年期終身壽險主契約一百萬元，並附加本件系爭重大疾病終身保險
    附約五十萬元；而被上訴人嗣於八十九年一月二日因大腦缺血性梗塞，住入新光
    醫院治療六日後，於八十九年一月八日出院，復於八十九年一月十七日因同一病
    症住入馬偕醫院治療，於八十九年一月二十八日始出院等情，為兩造所不爭執，
    並有新光醫院九十年九月三日（九十）新醫醫字第六五九號函附之病歷摘要紀錄
    、八十七年五月十四日要保書、八十九年一月八日、八十九年六月一日新光醫院
    診斷證明書、八十九年一月二十八日馬偕醫院診斷證明書等文件影本各一份附於
    原審卷內可參，堪信為真實。
四、按要保人故意隱匿，或因過失遺漏，或為不實之說明，足以變更或減少保險人對
    於危險之估計者，保險人得解除契約；其危險發生後亦同。但要保人證明危險之
    發生未基於其說明或未說明之事實時，不在此限；保險法第六十四條第二項定有
    明文。又本件系爭保險契約第七條亦載明：「要保人及被保險人，在訂立本附約
    時，對於本公司要保書告知事項、健康聲明書或疾病問卷的書面詢問應據實說明
    。如有故意隱匿，或因過失遺漏或為不實之說明，足以變更或減少本公司對於危
    險之估計者，本公司得解除附約，而且不退還所繳保險費，其保險事故發生後亦
    同。但要保人、被保險人或受益人證明事故的發生未基於其說明或未說明之事實
    時，不在此限。」等語。準此，要保人縱有未據實說明之情事，若其能證明其未
    據實說明之事項與保險事故之發生無因果關係時，保險人即不得依前揭規定解除
    契約。本件上訴人抗辯稱：被上訴人於投保前即因罹患「早產兒併高膽紅質血症
    、低血鈣症、呼吸窘迫症候群及腦囊腫」等病症而住院治療，然要保人乙○○於
    投保時故意隱匿未據實告知此一事由，已足以減少、變更上訴人對於危險之評估
    ，且其違反據實說明義務與被上訴人其後罹患大腦缺血性梗塞具備因果關係，故
    上訴人已向要保人乙○○發函表示解除系爭保險契約云云，固據上訴人提出系爭
    要保書內第十二點「被保險人健康告知」第四項之「過去五年內是否有生病住院
    檢查、治療七日以上」書面詢問事項上載明要保人乙○○勾選「否」之記載為證
    。惟據前揭兩造不爭執其真正之八十九年三月七日新光醫院診斷證明書載明：「
    幼兒（被上訴人）為一早產兒，上兩者（脈絡叢小囊腫、右側中大腦動脈栓塞）
    病因間無因果之相關性。」等語、八十九年六月一日新光醫院診斷證明書載明：
    「此幼兒（被上訴人）曾因上述病症（早產兒併高膽紅質血症、低血鈣症、呼吸
    窘迫症候群）．．．住院治療，病歷上記載小脈絡膜囊腫，僅觀察即可，毋需治
    療，高膽紅質血症曾接受照光治療，未有換血，於八十九年一月三日腦部核磁共
    振影像中，未見上述脈絡膜囊腫。」等語，及新光醫院九十年九月三日（九十）
    新醫醫字第六五九號函附之病歷摘要紀錄影本記載：「個案在出生時，於腦部超
    音波檢查所發現到的脈絡叢小囊腫和其於八十九年一月二日所發生的大腦缺血性
    梗塞並沒有因果關係」等語，可知要保人乙○○於八十七年五月十四日與上訴人
    簽訂系爭保險契約時，縱有違反據實說明義務之情事，惟其違反據實說明義務與
    被上訴人其後所患大腦缺血性梗塞間並無相當因果關係，則依前揭保險法之規定
    及系爭保險契約之約定，上訴人自無解除系爭保險契約之權利，是上訴人於八十
    九年三月九日以台北信維郵局第九九一號存證信函向要保人乙○○表示解除系爭
    保險契約之意思表示，應不生效力。
五、至上訴人抗辯：被上訴人無「永久性神經機能障礙」，且被上訴人所提出之診斷
    證明書係由小兒科醫師林明益所開立，該醫師不具備腦神經專科醫師資格，故被
    上訴人之情況不符合系爭保險契約第九條第一項第三款之要件，上訴人自不負給
    付保險金之義務等語，其主張是否可採，茲分述如下：
(一)按「被保險人在本附約有效期間內，有下列各款清形之一時，本公司依本附約規
    定按保險金額給付保險金，本附約效力即行終止：．．．三、罹患重大疾病．．
    ．」、「本附約所稱之『重大疾病』，係指本附約持續有效三個月以後開始發生
    並經診斷符合下列定義之疾病。．．．三、腦中風：係指因腦血管的突發病變導
    致腦血管出血、栓塞、梗塞致永久性神經機能障礙者。所謂永久性神經機能障礙
    係指事故發生六個月後，經腦神經專科醫師認定仍遺留下列殘障之一者：１、植
    物人狀態。２、一肢以上機能完全喪失。３、兩肢以上運動或感覺障礙而無法自
    理日常生活。所謂無法自理日常生活，係指食物攝取、大小便始末、穿脫衣服、
    起居、步行、入浴等，皆不能自己為之，經常需要他人加以扶助之狀態。４、喪
    失言語或咀嚼機能。言語機能的喪失係指因腦部言語中樞神經的損傷而患失語症
    ；咀嚼機能的喪失係指由於牙齒以外之原因所引起的機能障礙，以致不能做咀嚼
    運動，除流質食物以外不能攝取之狀態。．．．」，系爭保險契約第九條第一項
    第三款、第十條第三款分別定有明文。
(二)本件上訴人雖抗辯稱：新光醫院九十一年七月十一日之診斷證明書、九十二年二
    月二十日（九十二）新醫醫字第一六五號函所附病歷摘要記錄、九十二年四月七
    日（九十二）新醫醫字第三三二號函所附之病歷摘要記錄，均係由小兒神經專科
    醫師林明益診斷認定，然專科醫師分科及甄審辦法第二章第三條之規定並無「小
    兒神經科」專科，而關於新光醫院九十二年四月十一日（九十二）新醫人字第三
    四八號函附之林明益小兒神經學專科醫師證書，係由「中華民國小兒神經學學會
    」此一民間學會發給，不符合醫師法第七條之一規定，故林明益醫師不具備腦神
    經專科醫師資格云云。惟依據醫師法第七條之一規定：「醫師經完成專科醫師訓
    練，並經中央主管機關甄審合格者，得請領專科醫師證書。前項專科醫師之甄審
    ，中央主管機關得委託各相關專科醫學會辦理初審工作。領有醫師證書並完成相
    關專科醫師訓練者，均得參加各該專科醫師之甄審。專科醫師之分科及甄審辦法
    ，由中央主管機關定之」等語，可知醫師法業已規定將專科醫師之分科及甄審事
    宜授權相關專科醫學會進行審查。而林明益之小兒神經學專科醫師證書業經中華
    民國小兒神經醫學會之甄審委員會審查通過，此有新光醫院九十二年四月十一日
    （九十二）新醫人字第三四八號函所附之林明益醫師之小兒科專科醫師證書及小
    兒科神經學專科醫師證書影本各一件附卷可參，是林明益醫師之專科係小兒科及
    小兒科中之神經學科甚明，林明益醫師以此種專科背影所為之醫療上認定，自可
    認係系爭保險契約第九條第一項第三款所指之腦神經專科醫師之醫療上認定，上
    訴人前開抗辯，尚非可採。
(三)次查，被上訴人於八十九年一月二日、八十九年一月十七日罹患「大腦缺血性梗
    塞」、「急性左側偏癱、右側中腦動脈阻塞」等病症，固據被上訴人提出新光醫
    院八十九年一月八日診斷證明書及馬偕醫院八十九年一月二十八日診斷證明書影
    本各一件為證，惟上開診斷證明書並未記載被上訴人有何永久性神經機能障礙。
    而被上訴人所提出之九十一年七月十一日新光醫院診斷證明書雖載明：「病童（
    被上訴人）因上述問題（右中腦動脈栓塞）於八十九年一月二日入院，於八十九
    年一月八日出院。病人於九十一年七月十一日回兒科門診，仍呈現左側肢體癱瘓
    。」等語，惟經本院函詢新光醫院關於被上訴人之病症是否符合系爭契約第九條
    第一項第三款各目之情形後，新光醫院先於九十二年四月七日函覆本院：「．．
    ．二、病患在九十一年七月十一日回門診時檢查，發現其左半身仍然無力（包括
    左上肢及左下肢），其肌力經檢查為『４』（正常為『５』），由於事隔已一年
    半有餘，這種無力應該是永久性。．．．四、神經學檢查中，肌力完全正常，以
    『５』代表，『２』代表無法抗拒地心引力作運動（例如手無法抬起來，但如果
    手放在桌面，則可以在桌面水平移動），『３』代表雖可抗地心引力，但無法抗
    拒外來推力。這些數字代表檢查當時之肌力狀態，和是否是永久性神經機能障礙
    無關。至於第二項當中所提的肌力『４』，代表的是，可以舉手或抬腿，但力量
    不如正常人，舉得不高，抬得不好，但稍抗外來推力。」等語，嗣又於九十二年
    六月二日函覆本院：「病患丁○○於九十一年七月十一日回門診複診時，其左側
    上、下肢肌力皆為４，正常者為５，代表確實有運動障礙。肌力４等級的障礙，
    通常仍可以自理日常生活，但比較不方便或比較慢，有時須旁人協助。」等語，
    此亦有新光醫院九十二年四月七日（九十二）新醫醫字第三三二號函附之病歷摘
    要記錄及九十二年六月二日（九十二）新醫醫字第五五一號函附之病歷摘要記錄
    影本各一件在卷可憑。被上訴人既仍可自理日常生活，是其罹病後之症狀，尚不
    符合系爭契約第九條第一項第三款第三目所指關於腦中風之重大疾病，上訴人依
    約自無給付保險金之義務。
(四)至被上訴人雖又主張：關於系爭保險契約約定第九條第一項第三款第三目約定「
    無法自理日常生活」之定義過於嚴苛，該定型化契約條款之內容免除預定契約條
    款當事人（即上訴人）之責任，有顯失公平之情形，依據消費者保護法第十二條
    第一項、第二項第一款、第三款及民法第二百四十七條之一等規定，該約款應屬
    無效云云。惟定型化契約之條款，因違反誠信原則，顯失公平而無效者，應以契
    約當事人之一方於訂約當時，處於無從選擇締約對象或無拒絕締約餘地之情況，
    而簽訂顯然不利於己之約定者始足當之，最高法院九十二年度台上字第三九號裁
    判可資參照。查本件關於何種情況構成上訴人所承保之「重大疾病」，既已明載
    於系爭契約約定條款內，被上訴人之法定代理人即要保人乙○○若不同意該約定
    條款之內容，自可拒絕簽約而另尋其他保險公司投保，此於被上訴人並無顯失公
    平之處，是被上訴人主張系爭保險契約約定第九條第一項第三款第三目約定「無
    法自理日常生活」之定義過於嚴苛，該定型化契約條款應屬無效云云，尚非可採
    。
六、綜上所述，本件系爭保險契約之要保人縱有違反據實說明義務之情事，惟其違反
    據實說明義務與被上訴人其後所患大腦缺血性梗塞間並無相當因果關係，故本件
    上訴人解除契約不合法，系爭保險契約仍存續於兩造之間，惟被上訴人罹病後之
    狀況尚不符合系爭保險契約所載「重大疾病」之情形，本件系爭保險事故尚未發
    生，從而被上訴人依系爭保險契約第九條第一項第三款、第十條第三款及第十一
    條等約定訴請上訴人給付保險金五十萬元及自八十九年一月三日起算之遲延利息
    ，尚屬無據，不應准許。原審判命上訴人應給付本件系爭保險金及遲延利息，並
    為假執行之宣告，自有未洽。上訴意旨指摘原判決不當，求予廢棄改判，為有理
    由，爰由本院廢棄原判決，並改判如主文第二項所示。
七、本件因事證已臻明確，兩造其餘攻擊、防禦方法及所為之立證，與判決之結果不
    生任何影響，無庸再逐一予以論究，合併敘明。
八、據上論結，本件上訴為有理由，依民事訴訟法第四百三十六條之一第三項、第四
    百六十三條、第四百五十條、第七十八條，判決如主文。
中      華      民      國    九十二    年      八      月      七      日
                                      民事第六庭審判長法官  林惠瑜
                                                      法官  姜悌文
                                                      法官  黃蓓蓓
右為正本係照原本作成。
本判決不得上訴。
中      華      民      國    九十二    年      八      月      八      日
                                                法院書記官  柯金珠

司法院資訊處製作；財團法人民間司法改革基金會備份。
